【裁判字號】    98,上訴,1243
【裁判日期】    980624
【裁判案由】    強盜
【裁判全文】
臺灣高等法院臺中分院刑事判決        98年度上訴字第1243號
上  訴  人
即  被  告  乙○○
                      4（
選任辯護人  蘇顯讀  律師
上列上訴人因強盜案件，不服臺灣彰化地方法院97年度訴字第33
40號中華民國98年4月28日第一審判決（起訴案號：臺灣彰化地
方法院檢察署97年度偵字第9596號），提起上訴，本院判決如下
：
    主  文
上訴駁回。
    犯罪事實
一、乙○○有兩次強盜前科，分別經法院判處有期徒刑7年2月及
    8年8月確定，於假釋期間（不構成累犯）之民國97年10月19
    日凌晨3時40分許，意圖為自己不法之所有，攜帶非其所有
    客觀上足供兇器使用之刀械1支後，騎乘車牌號碼PKO-009號
    重型機車搭載不知情之丁○○至彰化縣彰化市○○路○段335
    號「7-11」超商前，並佯稱欲購物而下車進入店內，取出前
    開預藏之刀械1支抵住正在拖地之店員丙○○背、頸部，以
    臺語對其喝稱「錢拿出來，快一點」，而以此強暴方式至使
    丙○○不能抗拒，依言走向櫃臺打開收銀機取出現金新臺幣
    （下同）2050元交予乙○○，得手後乙○○隨即走出店門，
    並由不知情之丁○○騎乘前開機車搭載其逃離現場。嗣經丙○○報案後，為警調閱路口監視器畫面而循線查獲上情。
二、案經彰化縣警察局彰化分局報告臺灣彰化地方法院檢察署檢
    察官偵查起訴。
    理    由
一、按被告以外之人於審判外之陳述，雖不符刑事訴訟法第159
    條之1、159條之2、159條之3、159條之4等規定，而經當事
    人於審判程序同意作為證據，法院審酌該言詞陳述或書面陳
    述作成時之情況，認為適當者，亦得為證據。當事人、代理
    人或辯護人於法院調查證據時，知有第159條第1項不得為證
    據之情形，而未於言詞辯論終結前聲明異議者，視為有前項
    之同意，刑事訴訟法第159條之5定有明文。本件被告及辯護
    人於本院審理時，就下列引為證據之言詞及書面陳述，未就
    其證據能力聲明異議，本院審酌該言詞陳述作成時之情況，
    並查無其他不法之情狀，復與本案待證事實具有關聯性，足
    認為得為本案之證據，依刑事訴訟法第159條之5之規定，有
    證據能力，合先說明。
二、訊據被告乙○○固坦承曾於前開時地持刀要求被害人丙○○
    交付收銀機內現金，惟矢口否認有何強盜犯行，辯稱：當日
    伊是因為服用藥物頭腦昏沈，而且伊只有亮刀給被害人看，
    並沒有抵住被害人云云。辯護人並為被告辯稱：被告僅將刀
    械朝向地面，且距被害人尚有1、2步之遙，應未使被害人達
    到不能抗拒之程度，而僅構成恐嚇取財罪，且被告係因藥性
    發作，意識不清，精神狀況並非良好，應有刑法第19條第2
    項行為時因精神障礙或其他心智缺陷，致其辨識行為違法或
    依其辨識而行為之能力顯著減低之情形等語。
三、本院查：
  (一)前開犯罪事實，業據證人即被害人丙○○於偵查及原審審理
    中結證明確，並有搜索扣押筆錄、扣押物品目錄表、彰化縣
    警察局彰化分局泰和派出所受理各類案件紀錄表、現場監視
    器錄影光碟、翻拍畫面、照片等件在卷可稽。
  (二)按刑法上之恐嚇取財罪，係以將來之惡害恫嚇被害人使其交
    付財物為要件，若當場施以強暴脅迫達於不能抗拒程度，即
    係強盜行為，不能論以恐嚇罪名（最高法院65年臺上字第12
    12號判例意旨參照）。經查：
  (1)經本院當庭勘驗扣案之案發現場監視器錄影光碟畫面結果：
    被告頭戴安全帽進入店內，以右手持刀搭在被害人丙○○之
    背部（有部分右手持刀搭背畫面，彼二人在錄影範圍之外）
    ，嗣被告右手放下後，亦步亦趨，一路跟著被害人走向收銀
    機，彼此相隔約一步，當被害人打開收銀機取款時，被告持
    刀緊臨在被害人身旁，被害人交付金錢後，被告始持刀離去
    等情。
  (2)扣案之被告所持用上開刀械，長約31公分、刀刃部分約為
    18.5公分等情，業經原審審理時當庭勘驗屬實，並載明於審
    判筆錄（原審卷第107頁反面）；且該刀械鋒利無比，亦有
    照片可資為憑（見97年度偵字第9596號偵查卷第29頁），若
    用以攻擊人體，客觀上顯足以傷害人之生命、身體至明，應
    為具有危險性之兇器無疑。
  (3)證人即被害人丙○○於原審審理中結證稱：被告進來時伊在
    拖地，伊不知道被告是否一進門就將刀藏在背後，因為伊以
    為被告只是一般的客人，一直到被告拿刀子架住伊，伊才知
    道被告有帶刀，但伊沒看到刀鞘，當時被告進門後繞經伊旁
    邊走到伊身後把刀架在伊左側後頸部，伊眼角餘光有看到是
    刀鋒向著伊的脖子，不是刀背，被告並用臺語說錢拿出來、
    快一點等語，當時被告精神狀態並無異樣，也沒有戴口罩，
    但被告的臉伊不是看得很清楚，因為伊根本不敢往後看，後
    來伊走向櫃臺時，被告才將刀指向伊背後，伊心裡非常害怕
    ，並沒有試著反抗，也不可能往外跑，因為被告刀就在伊背
    後，伊怕被告會刺伊1刀，也沒有注意被告在取得財物離開
    之前是否就已經把刀收起來，因為當時伊還在驚嚇恍惚的狀
    態。後來被告是快步走出店外，步履並沒有不穩等語（原審
    卷第103至106頁），核並與其於偵訊中結證情節相符（見97
    年度偵字第9596號偵查卷第60至61頁）。被害人之證述內容
    ，核與上開本院勘驗案發現場錄影光碟，被告起初係以持刀
    之右手搭在被害人背部相符，其後被告雖放下右手，仍持刀
    亦步亦趨跟隨被害人到收銀台處，且於被告拿到錢，離開現
    場時，仍明顯可見其右手持刀等情相符。
    本院審酌上情暨本件案發時間為凌晨3時40分許，四下無人
    之際，以上開刀械抵住被害人背、頸部，而對被害人施強暴
    行為，於被害人走回櫃臺過程中，被告雖僅持刀跟在後面，
    但被害人因害怕被告持刀傷害而不敢抵抗，顯已喪失意思自
    由，達不能抗拒程度，尚難因被害人實際上並未受傷害，而
    認未構成強盜罪。是被告此部分辯解，僅為事後卸責之詞，
    不足採信。
  (三)被告及辯護人雖另辯稱，被告當天因服用藥物，頭腦昏沈，
    精神狀況並非良好云云。經查，被告於97年10月19日曾服用
    丁○○至行政院衛生署草屯療養院就診而取得緩解海洛因戒
    斷症狀之藥物，而該藥物可能造成較嗜睡，注意力不集中等
    情，業據被告供明在卷，核與證人丁○○於偵查中供述情節
    相符，並有行政院衛生署草屯療養院98年1月9日草療精字第
    0970010979號函在卷可稽（參原審卷第57頁）。惟被告為本
    件犯行時，係於出門前將前開刀械藏於上衣口袋內帶出，並
    自彰化縣大村鄉○○路127號丁○○住處騎乘前開機車搭載
    丁○○至位於彰化縣彰化市○○路335號之前開超商，且於
    進入超商前，已將前開刀械藏於身後等情，亦據被告供明在
    卷，核與證人丁○○於偵查中結證情節相符。又被告於持刀
    行搶時，步履並無不穩，精神狀態亦無異樣等情，並經證人
    丙○○於原審結證屬實。則被告若已因服用藥物而神智不清
    ，頭腦昏沈，丁○○又坐於被告騎乘前開機車上，豈可能不
    顧自己生命危險，讓被告一路騎乘機車自大村鄉來到彰化市
    ，被告又豈有事先攜帶刀械，並藏於身後做行搶準備之思考
    能力，在在均足證被告服用之藥物並未使其行為及思考能力
    有顯著降低之情形。且被告經原審法院送行政院草屯療養院
    鑑定，鑑定結果為：綜合被告過去生活使、疾病史及此次鑑
    定所得之資料，被告目前臨床診斷為安眠藥濫用及適應障礙
    ，由過去用藥經驗得知，被告在使用FM2之後，容易出現與
    類似夢遊之精神狀態，且曾發生數次脫序行為，本次吞服丁○○的戒毒藥物中，有FM2的鎮定安眠藥存在，但被告表示
    不知此事。該院推估被告犯行當時的精神狀態，可能受上述
    藥物之影響，有認知能力受損之情形。然而，被告於行為前
    攜帶刀具，行為當時拿出預藏的刀具恐嚇店員，取得錢財後
    ，騎乘機車離去，犯行過程流暢，且難以排除預謀的可能。
    因此該院認為：藥物所致之心智障礙，並未造成被告無法辨
    識行為違法或依其辨識而行為之能力顯著降低之狀態等情，
    並有該院98年2月26日草療精字第1228號函及精神鑑定報告
    書附卷可憑（原審卷第81至85頁）。是被告與辯護人上開所
    辯，亦難憑採。
  (四)綜上所述，本案事證明確，被告犯行堪以認定。
四、按所謂兇器，其種類並無限制，凡客觀上足對人之生命、身
    體、安全構成威脅，具有危險性之兇器均屬之。經查，扣案
    之刀械，鋒利無比，若用以攻擊人體，客觀上顯足以傷害人
    之生命、身體，已見前述，應為具有危險性之兇器無疑。核
    被告所為，係犯刑法第330條第1項之犯強盜罪而有同法第32
    1條第1項第3款之攜帶兇器加重強盜罪。
五、原審因而適用刑事訴訟法第299條第1項前段，刑法第330條
    第1項之規定，並審酌被告前兩度因懲治盜匪條例案件，經
    法院分別判處有期徒刑7年2月、8年8月確定，與前開殘刑接
    續執行後，於97年7月23日假釋出監，有臺灣高等法院被告
    前案紀錄表1份在卷可憑，雖未構成累犯，卻於假釋期間再
    為本案犯行，顯無悔改之意；且被告身強體壯，不思以正當
    途徑掙取金錢，竟以強盜財物的方式，換取生活花費，犯罪
    動機及目的可議；迄今尚未與被害人和解或賠償被害人之損
    失，及被告僅坦承部分犯行，惡性並非輕微，惟尚未造成被
    害人身體傷害等一切情狀，量處有期徒刑8年，其認事用法
    核無違誤，量刑亦屬允當，上訴意旨猶執陳詞否認犯強盜罪
    ，其上訴為無理由，應予駁回。
六、據上論斷，應依刑事訴訟法第368條，判決如主文。
本案經檢察官甲○○到庭執行職務。
中    華    民    國    98    年    6    月    24    日
            刑事第四庭    審判長法  官  洪   耀   宗
                                法  官  蔡  王金  全
                                法  官  劉   登   俊
以上正本證明與原本無異。
如不服本判決應於收受送達後十日內向本院提出上訴書狀，其未
敘述上訴理由者，並得於提起上訴後十日內向本院補提理由書（
均須按他造當事人之人數附繕本）「切勿逕送上級法院」。
                                書記官  廖   家   莉
中    華    民    國    98    年    6     月    24    日


司法院資訊處製作；財團法人民間司法改革基金會備份。
